---
title: "Hierarki subjek"
subtitle: "Taksonomi CSA empat tingkat, dan ketimpangan yang terlihat darinya"
---

```{r}
#| include: false
source("_common.R")
```

BPS menggolongkan subjek statistiknya menurut *Classification of Statistical
Activities* (CSA) v1.1, klasifikasi internasional yang dikelola UNECE. Nilai
`subj_id` pada WebAPI ternyata mengikuti urutan kode CSA, sehingga hierarki
empat tingkat — Domain, Divisi, Subjek, Dokumen — dapat direkonstruksi persis
dan bukan hasil pengelompokan sendiri.

::: {.panel-tabset}

## Sunburst

```{r}
#| label: grafik-sunburst
#| fig-height: 7

plot_ly(
  pohon,
  ids = ~id, labels = ~label, parents = ~parent, values = ~nilai,
  marker = list(colors = ~warna, colorscale = BIRU_SKALA,
                line = list(color = LATAR, width = 1.5),
                colorbar = list(title = list(text = "Rata-rata<br>kata",
                                             font = list(size = 11)),
                                len = 0.5, thickness = 12, outlinewidth = 0,
                                tickfont = list(size = 10, color = REDUP))),
  type = "sunburst", branchvalues = "total", maxdepth = 3,
  insidetextfont = list(family = SANS, size = 12),
  hovertemplate = paste0("<b>%{label}</b><br>%{value} dokumen",
                         "<br>Rata-rata %{color} kata<extra></extra>")
) |>
  layout(title = judul("Hierarki subjek CSA",
                       "Ukuran = jumlah dokumen · Warna = rata-rata panjang dokumen")) |>
  rapikan()
```

## Treemap

```{r}
#| label: grafik-treemap
#| fig-height: 7

plot_ly(
  pohon,
  ids = ~id, labels = ~label, parents = ~parent, values = ~nilai,
  marker = list(colors = ~warna, colorscale = BIRU_SKALA,
                line = list(color = LATAR, width = 1.5),
                colorbar = list(title = list(text = "Rata-rata<br>kata",
                                             font = list(size = 11)),
                                len = 0.5, thickness = 12, outlinewidth = 0,
                                tickfont = list(size = 10, color = REDUP))),
  type = "treemap", branchvalues = "total",
  pathbar = list(visible = TRUE, thickness = 22),
  insidetextfont = list(family = SANS, size = 12),
  hovertemplate = paste0("<b>%{label}</b><br>%{value} dokumen",
                         "<br>Rata-rata %{color} kata<extra></extra>")
) |>
  layout(title = judul("Hierarki subjek CSA",
                       "Klik untuk menelusuri ke bawah · jejak navigasi di bagian atas")) |>
  rapikan()
```

:::

Ukuran mengkodekan jumlah dokumen, warna mengkodekan rata-rata panjang
dokumen — dua variabel berbeda. Klik sebuah wilayah untuk menelusuri ke
tingkat di bawahnya; *treemap* menampilkan jejak navigasi di bagian atas
sehingga posisi penelusuran selalu terlihat.

Yang langsung terlihat adalah ketimpangannya. Satu divisi — Harga — menempati
hampir seperempat seluruh korpus sendirian, karena rilis inflasi, Nilai Tukar
Petani, dan harga produsen terbit setiap bulan tanpa putus. Sementara itu
seluruh Domain 1, yang memuat kemiskinan, ketenagakerjaan, pendidikan, dan
gender, mengerut menjadi sebaris kotak kecil di tepi. **Frekuensi terbit
mengikuti frekuensi pengukuran, bukan bobot persoalannya**: statistik harga
diukur bulanan sehingga dirilis bulanan, sementara kemiskinan dan
ketenagakerjaan diukur dua kali setahun.

Warna membawa lapisan kedua. Perhatikan bahwa subjek dengan dokumen paling
banyak justru cenderung berwarna muda, yaitu abstraknya pendek: rilis rutin
bulanan ditulis ringkas dan berpola, sedangkan rilis yang jarang muncul —
sensus, survei khusus, indeks tahunan — ditulis jauh lebih panjang. Ada
pertukaran antara **rutinitas dan kedalaman** di dalam cara BPS berkomunikasi.

Satu lagi yang hanya terlihat dari hierarki: kode CSA 2.4.2, Energi, **tidak
pernah sekali pun muncul** sepanjang sebelas tahun. Ada subjek yang punya
tempat resmi di klasifikasi tetapi tidak pernah diisi sebagai Berita Resmi
Statistik.

## Rincian per subjek

```{r}
#| label: tabel-hierarki

hierarki |>
  arrange(desc(n_dokumen)) |>
  transmute(`Kode CSA` = kode_csa, Domain = str_trunc(domain, 30),
            Divisi = divisi, Subjek = str_trunc(subjek, 45),
            Dokumen = n_dokumen, `Rata-rata kata` = rata_kata,
            Periode = paste0(tahun_awal, "–", tahun_akhir)) |>
  datatable(rownames = FALSE,
            options = list(pageLength = 10, dom = "ftp",
                           language = list(search = "Cari:")),
            class = "compact stripe hover")
```

*Sumber: BPS — Berita Resmi Statistik via WebAPI BPS, diakses 2 Oktober 2026.*
