---
title: "Bahasa Statistik Resmi"
subtitle: "Apa yang diberitakan BPS, dan bagaimana ia menuliskannya — 1.121 Berita Resmi Statistik, 2015–2025"
author: "M. Faruq Hafidzullah Erfaringga · 222313186 · Politeknik Statistika STIS"
date: today
date-format: "D MMMM YYYY"
---

```{r}
#| label: setup
#| include: false

library(dplyr)
library(readr)
library(stringr)
library(tidyr)
library(ggplot2)
library(tidytext)
library(plotly)
library(DT)
library(crosstalk)
library(visNetwork)

knitr::opts_chunk$set(echo = FALSE, warning = FALSE, message = FALSE)

# Palet Okabe-Ito: aman untuk deuteranopia, protanopia, dan tritanopia.
# Dipilih atas palet default karena soal mensyaratkan palet ramah buta warna.
OI <- c("#0072B2", "#E69F00", "#009E73", "#CC79A7", "#56B4E9", "#D55E00")

WARNA_DOMAIN <- c(
  "Statistik Ekonomi"                           = "#0072B2",
  "Statistik Demografi dan Sosial"              = "#E69F00",
  "Statistik Lingkungan Hidup dan Multi-domain" = "#009E73",
  "Tidak Berkategori"                           = "#999999"
)

v <- function(f) read_csv(file.path("data/viz", f), show_col_types = FALSE)

freq_kata  <- v("freq_kata.csv")
tfidf      <- v("tfidf_subjek.csv")
tren_dok   <- v("tren_dokumen.csv")
arah       <- v("arah_perubahan.csv")
indeks     <- v("indeks_dokumen.csv")
sisi       <- v("jaringan_sisi.csv")
simpul     <- v("jaringan_simpul.csv")
matriks    <- v("jaringan_matriks.csv")
pohon      <- v("hierarki_pohon.csv")
hierarki   <- v("hierarki.csv")

SUMBER <- "Sumber: BPS — Berita Resmi Statistik via WebAPI BPS, diakses 2 Oktober 2026"

# Tema plotly yang dipakai ulang di seluruh halaman
rapikan <- function(p, sumber = TRUE) {
  p |>
    layout(
      font = list(family = "system-ui, -apple-system, Segoe UI, sans-serif",
                  size = 13),
      margin = list(t = 50, r = 20, b = if (sumber) 70 else 40, l = 20),
      hoverlabel = list(font = list(size = 13)),
      annotations = if (sumber) list(list(
        text = SUMBER, showarrow = FALSE,
        xref = "paper", yref = "paper", x = 0, y = -0.18,
        xanchor = "left", font = list(size = 10, color = "#666")
      )) else list()
    ) |>
    config(displaylogo = FALSE, locale = "id",
           modeBarButtonsToRemove = c("lasso2d", "select2d"))
}
```

::: {.callout-note appearance="simple"}
Setiap bulan BPS menerbitkan Berita Resmi Statistik — rilis resmi yang jadi
pintu utama angka statistik nasional masuk ke ruang publik. Proyek ini tidak
menganalisis angkanya, melainkan **teksnya**: apa yang dipilih BPS untuk
diberitakan, kata apa yang dipakainya, dan bagaimana subjek-subjek itu
tersusun.
:::

```{r}
#| label: ringkasan
n_dok   <- nrow(indeks)
n_subj  <- n_distinct(indeks$subjek)
pct_eko <- round(100 * sum(indeks$domain == "Statistik Ekonomi") / n_dok, 1)
rasio   <- round(sum(arah$n[arah$arah == "Naik"]) / sum(arah$n[arah$arah == "Turun"]), 2)
```

::: {layout-ncol=4}

::: {.card}
### `r format(n_dok, big.mark = ",")`
Dokumen BRS, 2015–2025
:::

::: {.card}
### `r n_subj`
Subjek statistik (CSA v1.1)
:::

::: {.card}
### `r pct_eko`%
Berasal dari domain Ekonomi
:::

::: {.card}
### `r rasio`×
Kabar naik dibanding turun
:::

:::

# Tiga temuan

**Hampir sembilan dari sepuluh BRS adalah statistik ekonomi.** Statistik
demografi dan sosial — kemiskinan, ketenagakerjaan, gender, pendidikan —
hanya mengisi sebagian kecil. Apa yang rutin dikomunikasikan BPS ke publik
jauh lebih sempit daripada apa yang diukurnya.

**BPS menuliskan kenaikan hampir dua kali lebih sering daripada penurunan.**
Rasionya `r rasio` banding satu, konsisten di hampir seluruh periode.

**Bahasa BRS adalah bahasa template.** Dari ratusan ribu kata, kosakata
uniknya hanya ratusan. Kalimat-kalimatnya berulang nyaris identik dari bulan
ke bulan, yang membuat frekuensi kata mentah nyaris tak berguna dan menuntut
pembobotan TF-IDF untuk melihat apa yang sebenarnya membedakan tiap subjek.

# Teks

## Kata yang paling sering muncul

```{r}
#| label: fig-frekuensi
#| fig-height: 7

top_kata <- freq_kata |>
  group_by(kata_dasar) |>
  summarise(n = sum(n), .groups = "drop") |>
  slice_max(n, n = 25, with_ties = FALSE) |>
  arrange(n)

plot_ly(
  top_kata,
  x = ~n, y = ~factor(kata_dasar, levels = kata_dasar),
  type = "bar", orientation = "h",
  marker = list(color = OI[1]),
  hovertemplate = "<b>%{y}</b><br>%{x:,} kemunculan<extra></extra>"
) |>
  layout(
    title = list(text = "25 kata dasar paling sering di seluruh korpus",
                 x = 0, font = list(size = 16)),
    xaxis = list(title = "Jumlah kemunculan", gridcolor = "#eee"),
    yaxis = list(title = "")
  ) |>
  rapikan()
```

Diagram batang dipilih di sini, bukan *word cloud*. Keduanya mengkodekan
besaran yang sama, tetapi batang memakai **posisi dan panjang**, sedangkan
awan kata memakai **luas area dan ukuran huruf**. Dalam hierarki ketepatan
persepsi Cleveland–McGill, posisi pada skala bersama adalah saluran paling
akurat dan luas area termasuk yang paling tidak akurat. Awan kata juga
menyulitkan pembandingan dua kata yang berdekatan nilainya, dan panjang kata
ikut memengaruhi kesan besarnya.

## Kata yang paling khas tiap subjek

```{r}
#| label: fig-tfidf
#| fig-width: 11
#| fig-height: 9

subjek_besar <- indeks |>
  count(subjek, sort = TRUE) |>
  slice_head(n = 9) |>
  pull(subjek)

dat <- tfidf |>
  filter(subjek %in% subjek_besar) |>
  group_by(subjek) |>
  slice_max(tf_idf, n = 8, with_ties = FALSE) |>
  ungroup() |>
  mutate(
    panel = str_trunc(subjek, 30),
    panel = factor(panel, levels = str_trunc(subjek_besar, 30)),
    kata  = reorder_within(kata_dasar, tf_idf, panel)
  )

ggplot(dat, aes(x = tf_idf, y = kata, fill = panel)) +
  geom_col(show.legend = FALSE, width = 0.72) +
  scale_y_reordered() +
  scale_fill_manual(values = colorRampPalette(OI)(9)) +
  scale_x_continuous(expand = expansion(mult = c(0, 0.08))) +
  facet_wrap(~panel, scales = "free", ncol = 3) +
  labs(
    title = "Kata paling khas per subjek statistik",
    subtitle = "Delapan kata dengan skor TF-IDF tertinggi di tiap subjek",
    x = "Skor TF-IDF", y = NULL, caption = SUMBER
  ) +
  theme_minimal(base_size = 12) +
  theme(
    plot.title    = element_text(face = "bold", size = 15),
    plot.subtitle = element_text(colour = "#5a6169", size = 11,
                                 margin = margin(b = 12)),
    plot.caption  = element_text(colour = "#70767d", size = 8, hjust = 0,
                                 margin = margin(t = 12)),
    strip.text    = element_text(face = "bold", size = 10.5, hjust = 0,
                                 margin = margin(b = 5)),
    panel.grid.major.y = element_blank(),
    panel.grid.minor   = element_blank(),
    panel.grid.major.x = element_line(colour = "#ececec"),
    panel.spacing      = unit(1.1, "lines"),
    axis.text.y        = element_text(size = 10)
  )
```

TF-IDF memberi bobot tinggi pada kata yang sering muncul di satu subjek tetapi
jarang di subjek lain. Tiap subjek diberi panel sendiri — bukan satu diagram
gabungan — karena yang ingin dibandingkan adalah *peringkat di dalam* subjek,
bukan besaran antar subjek. Skor TF-IDF antar subjek pun tidak sebanding
besarannya, sehingga menumpuknya dalam satu sumbu justru menyesatkan. Panel
kecil juga membuat sumbu-y tiap subjek bisa berisi kata yang berbeda, yang
mustahil pada satu diagram tunggal.

Hasilnya memperlihatkan sesuatu yang tidak terlihat pada frekuensi mentah:
tiap subjek punya kosakata teknisnya sendiri yang nyaris tidak dipakai subjek
lain. Pariwisata hidup di *wisman*, *penghunian*, dan *bintang*; Pertanian di
*hektare*, *panen*, dan *pipilan* — satuan dan istilah teknis pengukuran padi.
Kemiskinan dikenali dari *gini* dan *garis*, dua konsep pengukuran, bukan dari
kata bermuatan emosi seperti "miskin" atau "sulit". Pola yang sama berulang di
seluruh panel: **yang membedakan subjek BPS satu sama lain adalah alat ukurnya,
bukan pokok persoalannya.**

## Arah yang dilaporkan

```{r}
#| label: fig-arah
#| fig-height: 5

arah_thn <- arah |>
  group_by(tahun, arah) |>
  summarise(n = sum(n), .groups = "drop")

plot_ly(
  arah_thn, x = ~tahun, y = ~n, color = ~arah,
  colors = c("Naik" = OI[3], "Turun" = OI[6]),
  type = "scatter", mode = "lines+markers",
  line = list(width = 3), marker = list(size = 8),
  hovertemplate = "<b>%{fullData.name}</b><br>%{x}: %{y:,} kata<extra></extra>"
) |>
  layout(
    title = list(text = "Kata arah perubahan per tahun terbit",
                 x = 0, font = list(size = 16)),
    xaxis = list(title = "Tahun terbit", dtick = 1, gridcolor = "#eee"),
    yaxis = list(title = "Jumlah kemunculan kata", gridcolor = "#eee"),
    hovermode = "x unified"
  ) |>
  rapikan()
```

Garis "Naik" berada di atas "Turun" di sepanjang periode, tetapi jaraknya
tidak tetap. Jarak itulah yang informatif, dan lebih mudah dibaca bila
dijadikan rasio.

```{r}
#| label: fig-rasio
#| fig-height: 5

rasio_thn <- arah |>
  group_by(tahun, arah) |>
  summarise(n = sum(n), .groups = "drop") |>
  pivot_wider(names_from = arah, values_from = n) |>
  mutate(rasio = Naik / Turun)

rata <- mean(rasio_thn$rasio)

plot_ly(rasio_thn, x = ~tahun, y = ~rasio, type = "scatter",
        mode = "lines+markers",
        line = list(color = OI[1], width = 3),
        marker = list(size = 9, color = OI[1]),
        hovertemplate = "<b>%{x}</b><br>Rasio %{y:.2f} : 1<extra></extra>") |>
  add_segments(x = min(rasio_thn$tahun), xend = max(rasio_thn$tahun),
               y = rata, yend = rata, line = list(color = "#aaa", dash = "dot"),
               showlegend = FALSE, hoverinfo = "skip") |>
  layout(
    title = list(text = "Rasio kata kenaikan terhadap kata penurunan, per tahun",
                 x = 0, font = list(size = 16)),
    xaxis = list(title = "Tahun terbit", dtick = 1, gridcolor = "#eee"),
    yaxis = list(title = "Rasio naik : turun", gridcolor = "#eee"),
    showlegend = FALSE,
    annotations = list(
      list(x = 2020, y = rasio_thn$rasio[rasio_thn$tahun == 2020],
           text = "2020", showarrow = TRUE, arrowhead = 0, ax = 0, ay = 32,
           font = list(size = 11, color = "#D55E00")),
      list(x = 2022, y = rasio_thn$rasio[rasio_thn$tahun == 2022],
           text = "2022", showarrow = TRUE, arrowhead = 0, ax = 0, ay = -28,
           font = list(size = 11, color = "#009E73"))
    )
  ) |>
  rapikan()
```

Rasio ini berperilaku seperti indeks sentimen, meski BPS tidak merancangnya
demikian. Ada dua lembah dan dua puncak. Lembah pertama di 2015–2016
bertepatan dengan periode pelemahan harga komoditas dan pertumbuhan ekonomi
Indonesia yang saat itu terendah sejak 2009. Lembah kedua, **titik terendah
seluruh rangkaian, jatuh pada 2020** — rasionya nyaris satu banding satu,
artinya BPS hampir sama seringnya melaporkan penurunan dan kenaikan. Puncaknya
muncul di 2022 pada 2,73 : 1, saat pemulihan pascapandemi berjalan.

Perlu ditegaskan: ini **bukan** menunjukkan BPS memilih nada. Kata arah di BRS
melekat pada angka yang dilaporkan, sehingga rasio ini memantulkan keadaan
ekonomi yang diukur, bukan sikap penulisnya. Yang menarik justru karena itu —
teks rilis statistik ternyata membawa jejak siklus ekonomi yang bisa dilacak
tanpa menyentuh satu pun angkanya.

## Krisis yang tidak disebut namanya

```{r}
#| label: tbl-pandemi

tibble::tibble(
  Kata = c("covid", "pandemi", "ppkm", "pembatasan"),
  `2020` = c(6, 1, 0, 0),
  `2021` = c(10, 0, 0, 0),
  `2022` = c(10, 0, 0, 0),
  `2023` = c(10, 4, 1, 1)
) |>
  knitr::kable(align = "lrrrr",
               caption = "Kemunculan kosakata pandemi di korpus BRS. Sumber: BPS.")
```

Sepanjang 2020 BPS menerbitkan 97 Berita Resmi Statistik. Di seluruh teks itu,
kata *pandemi* muncul **satu kali** dan *covid* enam kali. Bandingkan dengan
grafik di atas: pada tahun yang sama, rasio arah jatuh ke titik terendah
sebelas tahun.

Jejak pandemi di korpus ini ada pada **angkanya, bukan pada kosakatanya**. BPS
tidak menamai krisis; ia melaporkan ekspor yang turun, kunjungan wisatawan
yang anjlok, dan pengangguran yang naik. Ini sifat bahasa statistik resmi yang
jarang disadari: registernya menahan diri dari penamaan peristiwa, dan
menyerahkan seluruh beban makna kepada angka. Bagi pembaca umum, itu berarti
rilis BPS menuntut konteks dari luar untuk dipahami — sebuah keterbatasan
komunikasi, bukan keterbatasan data.

## Telusuri dokumennya

```{r}
#| label: tbl-dokumen

sd <- SharedData$new(
  indeks |>
    select(Tanggal = tanggal, Domain = domain, Subjek = subjek,
           Judul = judul, Kata = n_kata) |>
    mutate(Subjek = str_trunc(Subjek, 40))
)

bscols(
  widths = c(3, 9),
  list(
    filter_select("f_dom", "Domain CSA", sd, ~Domain),
    filter_slider("f_thn", "Tahun terbit", sd,
                  ~as.integer(format(Tanggal, "%Y")), step = 1, sep = "")
  ),
  datatable(
    sd, rownames = FALSE, extensions = "Scroller",
    options = list(
      deferRender = TRUE, scrollY = 420, scroller = TRUE,
      dom = "ft", columnDefs = list(list(width = "48%", targets = 3)),
      language = list(search = "Cari kata kunci:",
                      info = "", infoEmpty = "", infoFiltered = "")
    ),
    class = "compact stripe hover"
  )
)
```

Kotak pencarian menyaring seluruh 1.121 judul secara langsung, dan penyaring
di kiri membatasi domain serta periode terbit.

# Jaringan ko-okurensi

Dua kata dihubungkan bila keduanya muncul bersebelahan dalam satu dokumen
setelah penyaringan kata fungsi. Bobot sisi adalah banyaknya kemunculan
pasangan itu di seluruh korpus. Ukuran simpul mengkodekan **kekuatan**
(jumlah bobot sisi yang melekat), warna mengkodekan **komunitas** hasil
algoritma Louvain.

::: {.panel-tabset}

## Ambang 100

```{r}
#| label: fig-jaringan-100
jaringan <- function(ambang, tinggi = "620px") {

  e <- sisi |> filter(bobot >= ambang)
  s <- simpul |> filter(ambang == !!ambang)

  nodes <- s |>
    transmute(
      id = kata, label = kata, group = as.character(komunitas),
      value = kekuatan,
      title = paste0("<b>", kata, "</b><br>Derajat: ", derajat,
                     "<br>Kekuatan: ", round(kekuatan),
                     "<br>Keantaraan: ", sprintf("%.3f", keantaraan),
                     "<br>Komunitas: ", komunitas)
    )

  edges <- e |>
    transmute(from = dari, to = ke, value = bobot,
              title = paste0(dari, " — ", ke, ": ", bobot))

  visNetwork(nodes, edges, height = tinggi, width = "100%") |>
    visNodes(scaling = list(min = 10, max = 45),
             font = list(size = 18, strokeWidth = 3, strokeColor = "#fff")) |>
    visEdges(color = list(color = "#cfcfcf", highlight = "#0072B2"),
             smooth = FALSE) |>
    visOptions(highlightNearest = list(enabled = TRUE, degree = 1,
                                       hover = TRUE, labelOnly = FALSE),
               nodesIdSelection = list(enabled = TRUE,
                                       main = "Cari kata...")) |>
    visPhysics(solver = "forceAtlas2Based",
               forceAtlas2Based = list(gravitationalConstant = -70,
                                       springLength = 120,
                                       avoidOverlap = 0.4),
               stabilization = list(enabled = TRUE, iterations = 300)) |>
    visLayout(randomSeed = 42) |>
    visInteraction(navigationButtons = TRUE, tooltipDelay = 120)
}

jaringan(100)
```

`r sum(sisi$bobot >= 100)` sisi, `r nrow(filter(simpul, ambang == 100))` simpul.

## Ambang 50

```{r}
#| label: fig-jaringan-50
jaringan(50)
```

`r sum(sisi$bobot >= 50)` sisi, `r nrow(filter(simpul, ambang == 50))` simpul — lebih padat, struktur tepi lebih terlihat.

## Ambang 200

```{r}
#| label: fig-jaringan-200
jaringan(200)
```

`r sum(sisi$bobot >= 200)` sisi, `r nrow(filter(simpul, ambang == 200))` simpul — hanya pasangan paling baku yang tersisa.

:::

Klik satu simpul untuk menyorot tetangganya, atau pakai kotak pencarian di
atas grafik. Berpindah tab mengubah ambang bobot sisi. *Sumber: BPS — Berita
Resmi Statistik via WebAPI BPS, diakses 2 Oktober 2026.*

Struktur yang muncul bukan kebetulan. Simpul terbesar adalah **naik** dan
**turun**, dan keduanya terhubung ke hampir semua kelompok lain — persis
seperti dugaan dari rasio arah tadi: kata arah adalah tulang punggung kalimat
BRS, dan tiap subjek hanya menempelkan istilah teknisnya sendiri di sekelilingnya.

Komunitas yang terbentuk ternyata memetakan subjek statistik tanpa pernah
diberi tahu subjeknya. Terlihat gugus *gabah–kualitas–giling–beras* untuk
survei harga produsen padi, *kunjung–wisman* untuk pariwisata,
*upah–nominal–buruh–tani* untuk biaya tenaga kerja, dan *ekspor–nonmigas–impor*
untuk perdagangan internasional. Algoritma Louvain bekerja murni dari pola
kemunculan kata bersebelahan, namun kelompok yang dihasilkannya sejajar dengan
taksonomi CSA pada bagian berikut. Itu petunjuk kuat bahwa **tiap subjek BRS
punya rumus kalimatnya sendiri yang nyaris tidak berubah antar rilis** — sifat
templatik korpus yang tadi terlihat dari rendahnya keragaman kosakata, kini
tampak sebagai struktur.

## Representasi kedua: matriks ketetanggaan

```{r}
#| label: fig-matriks
#| fig-height: 8

urut <- simpul |>
  filter(ambang == 100) |>
  slice_max(kekuatan, n = 40, with_ties = FALSE) |>
  arrange(komunitas, desc(kekuatan)) |>
  pull(kata)

m <- expand_grid(dari = urut, ke = urut) |>
  left_join(matriks, by = c("dari", "ke")) |>
  mutate(bobot = replace_na(bobot, 0),
         dari = factor(dari, levels = urut),
         ke   = factor(ke,   levels = rev(urut)))

plot_ly(
  m, x = ~dari, y = ~ke, z = ~bobot, type = "heatmap",
  colorscale = list(c(0, "#f7f7f7"), c(0.15, "#c6dbef"),
                    c(0.5, "#4292c6"), c(1, "#08306b")),
  hovertemplate = "%{y} — %{x}<br>Bobot: %{z}<extra></extra>",
  colorbar = list(title = "Bobot", len = 0.6)
) |>
  layout(
    title = list(text = "Matriks ketetanggaan, 40 kata berkekuatan tertinggi",
                 x = 0, font = list(size = 16)),
    xaxis = list(title = "", tickangle = -60, tickfont = list(size = 10)),
    yaxis = list(title = "", tickfont = list(size = 10))
  ) |>
  rapikan()
```

Baris dan kolom diurutkan menurut komunitas, sehingga blok pekat di sepanjang
diagonal menandai kelompok kata yang saling terikat. Matriks tidak menderita
tumpang tindih simpul seperti grafik node-link, sehingga pasangan lemah tetap
terbaca — itu sebabnya dua representasi ini saling melengkapi. *Sumber: BPS —
Berita Resmi Statistik via WebAPI BPS, diakses 2 Oktober 2026.*

Blok diagonal yang rapi mengonfirmasi apa yang terlihat di grafik jaringan:
kata-kata BRS mengelompok ketat per subjek dan jarang menyeberang. Dua baris
yang justru **tidak** membentuk blok adalah *naik* dan *turun* — keduanya
berwarna di hampir seluruh kolom. Itu gambaran paling ringkas dari temuan
proyek ini: kosakata teknis BPS terpisah-pisah menurut subjek, tetapi kata
arah dipakai bersama oleh semuanya.

# Hierarki subjek

BPS menggolongkan subjek statistiknya menurut *Classification of Statistical
Activities* (CSA) v1.1, klasifikasi internasional yang dikelola UNECE. Nilai
`subj_id` pada WebAPI ternyata mengikuti urutan kode CSA, sehingga hierarki
empat tingkat — Domain, Divisi, Subjek, Dokumen — dapat direkonstruksi persis
dan bukan hasil pengelompokan sendiri.

::: {.panel-tabset}

## Sunburst

```{r}
#| label: fig-sunburst
#| fig-height: 7

plot_ly(
  pohon,
  ids = ~id, labels = ~label, parents = ~parent, values = ~nilai,
  marker = list(colors = ~warna,
                colorscale = "Viridis",
                colorbar = list(title = "Rata-rata<br>kata", len = 0.5)),
  type = "sunburst", branchvalues = "total", maxdepth = 3,
  hovertemplate = paste0("<b>%{label}</b><br>%{value} dokumen",
                         "<br>Rata-rata %{color} kata<extra></extra>")
) |>
  layout(title = list(text = "Ukuran = jumlah dokumen · Warna = rata-rata panjang dokumen",
                      x = 0, font = list(size = 16))) |>
  rapikan()
```

## Treemap

```{r}
#| label: fig-treemap
#| fig-height: 7

plot_ly(
  pohon,
  ids = ~id, labels = ~label, parents = ~parent, values = ~nilai,
  marker = list(colors = ~warna, colorscale = "Viridis",
                colorbar = list(title = "Rata-rata<br>kata", len = 0.5)),
  type = "treemap", branchvalues = "total",
  pathbar = list(visible = TRUE),
  hovertemplate = paste0("<b>%{label}</b><br>%{value} dokumen",
                         "<br>Rata-rata %{color} kata<extra></extra>")
) |>
  layout(title = list(text = "Klik untuk menelusuri ke bawah · jejak navigasi di bagian atas",
                      x = 0, font = list(size = 16))) |>
  rapikan()
```

:::

Ukuran mengkodekan jumlah dokumen, warna mengkodekan rata-rata panjang
dokumen — dua variabel berbeda. Klik sebuah wilayah untuk menelusuri ke
tingkat di bawahnya; *treemap* menampilkan jejak navigasi di bagian atas
sehingga posisi penelusuran selalu terlihat.

Yang langsung terlihat adalah ketimpangannya. Satu divisi — Harga — menempati
hampir seperempat seluruh korpus sendirian, karena rilis inflasi, Nilai Tukar
Petani, dan harga produsen terbit setiap bulan tanpa putus. Sementara itu
seluruh Domain 1, yang memuat kemiskinan, ketenagakerjaan, pendidikan, dan
gender, memerah menjadi sebaris kotak kecil di tepi. **Frekuensi terbit
mengikuti frekuensi pengukuran, bukan bobot persoalannya**: statistik harga
diukur bulanan sehingga dirilis bulanan, sementara kemiskinan diukur dua kali
setahun dan ketenagakerjaan dua kali setahun.

Warna membawa lapisan kedua. Perhatikan bahwa subjek dengan dokumen paling
banyak justru cenderung berwarna gelap, yaitu abstraknya pendek: rilis rutin
bulanan ditulis ringkas dan berpola, sedangkan rilis yang jarang muncul —
sensus, survei khusus, indeks tahunan — ditulis jauh lebih panjang. Ada
pertukaran antara **rutinitas dan kedalaman** di dalam cara BPS berkomunikasi.

Satu lagi yang hanya terlihat dari hierarki: kode CSA 2.4.2, Energi, **tidak
pernah sekali pun muncul** sepanjang sebelas tahun. Ada subjek yang punya
tempat resmi di klasifikasi tetapi tidak pernah diisi sebagai Berita Resmi
Statistik.

```{r}
#| label: tbl-hierarki

hierarki |>
  arrange(desc(n_dokumen)) |>
  transmute(`Kode CSA` = kode_csa, Domain = str_trunc(domain, 30),
            Divisi = divisi, Subjek = str_trunc(subjek, 45),
            Dokumen = n_dokumen, `Rata-rata kata` = rata_kata,
            Periode = paste0(tahun_awal, "–", tahun_akhir)) |>
  datatable(rownames = FALSE,
            options = list(pageLength = 10, dom = "ftp",
                           language = list(search = "Cari:")),
            class = "compact stripe hover")
```

# Catatan data dan keterbatasan

**Sumber.** Berita Resmi Statistik, Badan Pusat Statistik, domain nasional
(kode 0000), tahun terbit 2015–2025, diambil melalui WebAPI BPS pada
2 Oktober 2026. Seluruh 1.121 dokumen yang dikembalikan API dipakai, tidak
ada yang dibuang.

**Artefak markup.** Abstrak BRS disimpan sebagai HTML hasil ekspor Microsoft
Word. Penghapusan tag dapat menyambung kata antar paragraf atau membelah kata
yang terpotong tag inline. Pembersihan membedakan tag blok dan tag inline
untuk menekan keduanya, namun sisa kesalahan kecil masih mungkin ada.

**Salah ketik pada sumber.** Korpus mengandung salah ketik asli dari BPS
seperti *febuari* dan *okober*. Penyaringan frekuensi minimum lima kemunculan
membuang sebagian besarnya, dengan konsekuensi kata langka yang sahih ikut
terbuang.

**Keterbatasan stemmer.** Algoritma Nazief & Andriani tidak mengenali nama
diri, sehingga tanpa penanganan khusus *Bali* menjadi *bal* dan *ASEAN*
menjadi *ase*. Daftar istilah terlindungi berisi nama wilayah, negara, dan
akronim disusun untuk mengatasinya, tetapi daftar itu tidak dijamin lengkap.

**Dokumen tanpa subjek.** Sebelas dokumen tidak membawa `subj_id` dari API
dan diberi label *Tidak Berkategori* alih-alih dibuang, agar jumlah korpus
tetap utuh.

**Daftar stopword tidak netral.** Daftar stopword baku Bahasa Indonesia yang
umum dipakai membuang kata *naik*, *tinggi*, *besar*, dan *kecil*, tetapi
membiarkan *turun*, *rendah*, dan *tumbuh*. Pada korpus yang isinya laporan
perubahan angka, ketimpangan itu membalik kesimpulan: tanpa koreksi, data
seolah menunjukkan BPS lebih sering melaporkan penurunan. Lima belas kata arah
dan besaran karena itu dikembalikan secara eksplisit. Daftar stopword disusun
untuk teks umum, bukan untuk laporan statistik, dan pemakaiannya tanpa
pemeriksaan adalah sumber kesalahan yang mudah luput.

**Cakupan.** Analisis terbatas pada judul dan abstrak, bukan isi penuh PDF
rilis. Kesimpulan berlaku untuk apa yang BPS ringkaskan di muka, bukan untuk
keseluruhan isi tiap rilis.
