---
title: "Jaringan ko-okurensi"
subtitle: "Kata apa yang muncul bersama, dan kelompok apa yang terbentuk darinya"
---

```{r}
#| include: false
source("_common.R")
```

Dua kata dihubungkan bila keduanya muncul bersebelahan dalam satu dokumen
setelah penyaringan kata fungsi. Bobot sisi adalah banyaknya kemunculan
pasangan itu di seluruh korpus. Ukuran simpul mengkodekan **kekuatan**
(jumlah bobot sisi yang melekat), warna mengkodekan **komunitas** hasil
algoritma Louvain.

## Graf node-link

::: {.panel-tabset}

## Ambang 100

```{r}
#| label: grafik-jaringan-100
jaringan(100)
```

`r sum(sisi$bobot >= 100)` sisi, `r nrow(filter(simpul, ambang == 100))` simpul.

## Ambang 50

```{r}
#| label: grafik-jaringan-50
jaringan(50)
```

`r sum(sisi$bobot >= 50)` sisi, `r nrow(filter(simpul, ambang == 50))` simpul — lebih padat, struktur tepi lebih terlihat.

## Ambang 200

```{r}
#| label: grafik-jaringan-200
jaringan(200)
```

`r sum(sisi$bobot >= 200)` sisi, `r nrow(filter(simpul, ambang == 200))` simpul — hanya pasangan paling baku yang tersisa.

:::

Klik satu simpul untuk menyorot tetangganya, atau pakai kotak pencarian di
atas grafik. Berpindah tab mengubah ambang bobot sisi. *Sumber: BPS — Berita
Resmi Statistik via WebAPI BPS, diakses 2 Oktober 2026.*

Struktur yang muncul bukan kebetulan. Simpul terbesar adalah **naik** dan
**turun**, dan keduanya terhubung ke hampir semua kelompok lain, sejalan
dengan apa yang terlihat pada rasio arah: kata arah adalah tulang punggung
kalimat BRS, dan tiap subjek hanya menempelkan istilah teknisnya sendiri di
sekelilingnya.

Komunitas yang terbentuk ternyata memetakan subjek statistik tanpa pernah
diberi tahu subjeknya. Terlihat gugus *gabah–kualitas–giling–beras* untuk
survei harga produsen padi, *kunjung–wisman* untuk pariwisata,
*upah–nominal–buruh–tani* untuk biaya tenaga kerja, dan *ekspor–nonmigas–impor*
untuk perdagangan internasional. Algoritma Louvain bekerja murni dari pola
kemunculan kata bersebelahan, namun kelompok yang dihasilkannya sejajar dengan
taksonomi CSA pada [halaman Hierarki](hierarki.qmd). Itu petunjuk kuat bahwa
**tiap subjek BRS punya rumus kalimatnya sendiri yang nyaris tidak berubah
antar rilis** — sifat templatik korpus, yang semula hanya tampak sebagai
rendahnya keragaman kosakata, kini terlihat sebagai struktur.

## Representasi kedua

```{r}
#| label: grafik-matriks
#| fig-height: 8

urut <- simpul |>
  filter(ambang == 100) |>
  slice_max(kekuatan, n = 40, with_ties = FALSE) |>
  arrange(komunitas, desc(kekuatan)) |>
  pull(kata)

m <- expand_grid(dari = urut, ke = urut) |>
  left_join(matriks, by = c("dari", "ke")) |>
  mutate(bobot = replace_na(bobot, 0),
         dari = factor(dari, levels = urut),
         ke   = factor(ke,   levels = rev(urut)))

plot_ly(
  m, x = ~dari, y = ~ke, z = ~bobot, type = "heatmap",
  colorscale = BIRU_SKALA, xgap = 1, ygap = 1,
  hovertemplate = "%{y} — %{x}<br>Bobot: %{z}<extra></extra>",
  colorbar = list(title = list(text = "Bobot", font = list(size = 11)),
                  len = 0.55, thickness = 12, outlinewidth = 0,
                  tickfont = list(size = 10, color = REDUP))
) |>
  layout(
    title = judul("Matriks ketetanggaan",
                  "40 kata berkekuatan tertinggi, diurutkan menurut komunitas"),
    xaxis = list(title = "", tickangle = -60, tickfont = list(size = 10),
                 showgrid = FALSE),
    yaxis = list(title = "", tickfont = list(size = 10), showgrid = FALSE)
  ) |>
  rapikan()
```

Baris dan kolom diurutkan menurut komunitas, sehingga blok pekat di sepanjang
diagonal menandai kelompok kata yang saling terikat. Matriks tidak menderita
tumpang tindih simpul seperti grafik node-link, sehingga pasangan lemah tetap
terbaca — itu sebabnya dua representasi ini saling melengkapi.

Blok diagonal yang rapi mengonfirmasi apa yang terlihat di grafik jaringan:
kata-kata BRS mengelompok ketat per subjek dan jarang menyeberang. Dua baris
yang justru **tidak** membentuk blok adalah *naik* dan *turun* — keduanya
berwarna di hampir seluruh kolom. Itu gambaran paling ringkas dari temuan
proyek ini: kosakata teknis BPS terpisah-pisah menurut subjek, tetapi kata
arah dipakai bersama oleh semuanya.
