---
title: "Teks"
subtitle: "Kata apa yang dipakai BPS, dan apa yang membedakan tiap subjek"
---

```{r}
#| include: false
source("_common.R")
```

## Frekuensi kata

```{r}
#| label: grafik-frekuensi
#| fig-height: 7

top_kata <- freq_kata |>
  group_by(kata_dasar) |>
  summarise(n = sum(n), .groups = "drop") |>
  slice_max(n, n = 25, with_ties = FALSE) |>
  arrange(n)

plot_ly(
  top_kata,
  x = ~n, y = ~factor(kata_dasar, levels = kata_dasar),
  type = "bar", orientation = "h",
  marker = list(color = BIRU, line = list(color = "#15536f", width = 0.5)),
  hovertemplate = "<b>%{y}</b><br>%{x:,} kemunculan<extra></extra>"
) |>
  layout(
    title = judul("Kata yang paling sering muncul",
                  "25 kata dasar teratas di seluruh korpus, 2015–2025"),
    xaxis = list(title = "Jumlah kemunculan"),
    yaxis = list(title = "")
  ) |>
  rapikan()
```

Diagram batang dipilih di sini, bukan *word cloud*. Keduanya mengkodekan
besaran yang sama, tetapi batang memakai **posisi dan panjang**, sedangkan
awan kata memakai **luas area dan ukuran huruf**. Dalam hierarki ketepatan
persepsi Cleveland–McGill, posisi pada skala bersama adalah saluran paling
akurat dan luas area termasuk yang paling tidak akurat. Awan kata juga
menyulitkan pembandingan dua kata yang berdekatan nilainya, dan panjang kata
ikut memengaruhi kesan besarnya.

Yang muncul di puncak bukan istilah statistik, melainkan kata arah: **naik**
dan **turun**. Itu petunjuk pertama bahwa BRS pada dasarnya adalah laporan
perubahan — setiap rilis membandingkan angka sekarang dengan angka
sebelumnya, dan kerangka kalimatnya berulang.

## Kekhasan tiap subjek

```{r}
#| label: grafik-tfidf
#| fig-width: 11
#| fig-height: 9

subjek_besar <- indeks |>
  count(subjek, sort = TRUE) |>
  slice_head(n = 9) |>
  pull(subjek)

dat <- tfidf |>
  filter(subjek %in% subjek_besar) |>
  group_by(subjek) |>
  slice_max(tf_idf, n = 8, with_ties = FALSE) |>
  ungroup() |>
  mutate(
    panel = str_trunc(subjek, 30),
    panel = factor(panel, levels = str_trunc(subjek_besar, 30)),
    kata  = reorder_within(kata_dasar, tf_idf, panel)
  )

ggplot(dat, aes(x = tf_idf, y = kata, fill = panel)) +
  geom_col(show.legend = FALSE, width = 0.7) +
  scale_y_reordered() +
  scale_fill_manual(values = rep(PAL_KOMUNITAS, length.out = 9)) +
  scale_x_continuous(expand = expansion(mult = c(0, 0.1))) +
  facet_wrap(~panel, scales = "free", ncol = 3) +
  labs(
    title = "Kata paling khas per subjek statistik",
    subtitle = "Delapan kata dengan skor TF-IDF tertinggi di tiap subjek",
    x = "Skor TF-IDF", y = NULL, caption = SUMBER
  ) +
  theme_minimal(base_size = 12) +
  theme(
    text          = element_text(colour = TINTA),
    plot.title    = element_text(family = "serif", face = "bold", size = 18,
                                 margin = margin(b = 3)),
    plot.subtitle = element_text(colour = REDUP, size = 11,
                                 margin = margin(b = 16)),
    plot.caption  = element_text(colour = "#8c9298", size = 8, hjust = 0,
                                 margin = margin(t = 16)),
    strip.text    = element_text(face = "bold", size = 10.5, hjust = 0,
                                 colour = "#2b3137", margin = margin(b = 6)),
    panel.grid.major.y = element_blank(),
    panel.grid.minor   = element_blank(),
    panel.grid.major.x = element_line(colour = GARIS, linewidth = 0.4),
    panel.spacing      = unit(1.3, "lines"),
    axis.text.y        = element_text(size = 10, colour = "#3d444b"),
    axis.text.x        = element_text(size = 9, colour = REDUP),
    axis.title.x       = element_text(size = 10, colour = REDUP,
                                      margin = margin(t = 8)),
    plot.background    = element_rect(fill = LATAR, colour = NA),
    panel.background   = element_rect(fill = LATAR, colour = NA)
  )
```

TF-IDF memberi bobot tinggi pada kata yang sering muncul di satu subjek tetapi
jarang di subjek lain. Tiap subjek diberi panel sendiri — bukan satu diagram
gabungan — karena yang ingin dibandingkan adalah *peringkat di dalam* subjek,
bukan besaran antar subjek. Skor TF-IDF antar subjek pun tidak sebanding
besarannya, sehingga menumpuknya dalam satu sumbu justru menyesatkan. Panel
kecil juga membuat sumbu-y tiap subjek bisa berisi kata yang berbeda, yang
mustahil pada satu diagram tunggal.

Hasilnya memperlihatkan sesuatu yang tidak terlihat pada frekuensi mentah:
tiap subjek punya kosakata teknisnya sendiri yang nyaris tidak dipakai subjek
lain. Pariwisata hidup di *wisman*, *penghunian*, dan *bintang*; Pertanian di
*hektare*, *panen*, dan *pipilan* — satuan dan istilah teknis pengukuran padi.
Kemiskinan dikenali dari *gini* dan *garis*, dua konsep pengukuran, bukan dari
kata bermuatan emosi seperti "miskin" atau "sulit". Pola yang sama berulang di
seluruh panel: **yang membedakan subjek BPS satu sama lain adalah alat ukurnya,
bukan pokok persoalannya.**

## Arah yang dilaporkan

```{r}
#| label: grafik-arah
#| fig-height: 5

arah_thn <- arah |>
  group_by(tahun, arah) |>
  summarise(n = sum(n), .groups = "drop")

plot_ly(
  arah_thn, x = ~tahun, y = ~n, color = ~arah,
  colors = c("Naik" = HIJAU, "Turun" = ORANYE),
  type = "scatter", mode = "lines+markers",
  line = list(width = 2.6), marker = list(size = 7),
  hovertemplate = "<b>%{fullData.name}</b><br>%{x}: %{y:,} kata<extra></extra>"
) |>
  layout(
    title = judul("Kata arah perubahan per tahun terbit",
                  "Jumlah kemunculan keluarga kata kenaikan dan penurunan"),
    xaxis = list(title = "Tahun terbit", dtick = 1),
    yaxis = list(title = "Jumlah kemunculan kata"),
    hovermode = "x unified",
    legend = list(orientation = "h", x = 0, y = 1.04, font = list(size = 12))
  ) |>
  rapikan()
```

Garis "Naik" berada di atas "Turun" di sepanjang periode, tetapi jaraknya
tidak tetap. Jarak itulah yang informatif, dan lebih mudah dibaca bila
dijadikan rasio.

```{r}
#| label: grafik-rasio
#| fig-height: 5

rasio_thn <- arah |>
  group_by(tahun, arah) |>
  summarise(n = sum(n), .groups = "drop") |>
  pivot_wider(names_from = arah, values_from = n) |>
  mutate(rasio = Naik / Turun)

rata <- mean(rasio_thn$rasio)

plot_ly(rasio_thn, x = ~tahun, y = ~rasio, type = "scatter",
        mode = "lines+markers",
        line = list(color = BIRU, width = 2.8, shape = "spline"),
        marker = list(size = 8, color = BIRU),
        hovertemplate = "<b>%{x}</b><br>Rasio %{y:.2f} : 1<extra></extra>") |>
  add_segments(x = min(rasio_thn$tahun), xend = max(rasio_thn$tahun),
               y = rata, yend = rata,
               line = list(color = "#b9b3a8", dash = "dot", width = 1.2),
               showlegend = FALSE, hoverinfo = "skip") |>
  layout(
    title = judul("Rasio kata kenaikan terhadap kata penurunan",
                  "Nilai di atas satu berarti kenaikan lebih sering dilaporkan. Garis putus-putus = rata-rata periode"),
    xaxis = list(title = "Tahun terbit", dtick = 1),
    yaxis = list(title = "Rasio naik : turun"),
    showlegend = FALSE
  ) |>
  rapikan() |>
  add_annotations(
    x = c(2020, 2022),
    y = c(rasio_thn$rasio[rasio_thn$tahun == 2020],
          rasio_thn$rasio[rasio_thn$tahun == 2022]),
    text = c("<b>2020</b> terendah", "<b>2022</b> tertinggi"),
    showarrow = TRUE, arrowhead = 0, arrowcolor = "#b9b3a8",
    ax = c(0, 0), ay = c(34, -30),
    font = list(family = SANS, size = 11.5, color = c(ORANYE, HIJAU))
  )
```

Rasio ini berperilaku seperti indeks sentimen, meski BPS tidak merancangnya
demikian. Ada dua lembah dan dua puncak. Lembah pertama di 2015–2016
bertepatan dengan periode pelemahan harga komoditas dan pertumbuhan ekonomi
Indonesia yang saat itu terendah sejak 2009. Lembah kedua, **titik terendah
seluruh rangkaian, jatuh pada 2020** — rasionya nyaris satu banding satu,
artinya BPS hampir sama seringnya melaporkan penurunan dan kenaikan. Puncaknya
muncul di 2022 pada 2,73 : 1, saat pemulihan pascapandemi berjalan.

Perlu ditegaskan: ini **bukan** menunjukkan BPS memilih nada. Kata arah di BRS
melekat pada angka yang dilaporkan, sehingga rasio ini memantulkan keadaan
ekonomi yang diukur, bukan sikap penulisnya. Yang menarik justru karena itu —
teks rilis statistik ternyata membawa jejak siklus ekonomi yang bisa dilacak
tanpa menyentuh satu pun angkanya.

## Krisis yang tidak disebut namanya

```{r}
#| label: tabel-pandemi

tibble::tibble(
  Kata = c("covid", "pandemi", "ppkm", "pembatasan"),
  `2020` = c(6, 1, 0, 0),
  `2021` = c(10, 0, 0, 0),
  `2022` = c(10, 0, 0, 0),
  `2023` = c(10, 4, 1, 1)
) |>
  knitr::kable(align = "lrrrr",
               caption = "Kemunculan kosakata pandemi di korpus BRS. Sumber: BPS.")
```

Sepanjang 2020 BPS menerbitkan 97 Berita Resmi Statistik. Di seluruh teks itu,
kata *pandemi* muncul **satu kali** dan *covid* enam kali. Bandingkan dengan
grafik di atas: pada tahun yang sama, rasio arah jatuh ke titik terendah
sebelas tahun.

Jejak pandemi di korpus ini ada pada **angkanya, bukan pada kosakatanya**. BPS
tidak menamai krisis; ia melaporkan ekspor yang turun, kunjungan wisatawan
yang anjlok, dan pengangguran yang naik. Ini sifat bahasa statistik resmi yang
jarang disadari: registernya menahan diri dari penamaan peristiwa, dan
menyerahkan seluruh beban makna kepada angka. Bagi pembaca umum, itu berarti
rilis BPS menuntut konteks dari luar untuk dipahami — sebuah keterbatasan
komunikasi, bukan keterbatasan data.

## Telusuri dokumennya

```{r}
#| label: tabel-dokumen

sd <- SharedData$new(
  indeks |>
    select(Tanggal = tanggal, Domain = domain, Subjek = subjek,
           Judul = judul, Kata = n_kata) |>
    mutate(Subjek = str_trunc(Subjek, 40))
)

bscols(
  widths = c(3, 9),
  list(
    filter_select("f_dom", "Domain CSA", sd, ~Domain),
    filter_slider("f_thn", "Tahun terbit", sd,
                  ~as.integer(format(Tanggal, "%Y")), step = 1, sep = "")
  ),
  datatable(
    sd, rownames = FALSE, extensions = "Scroller",
    options = list(
      deferRender = TRUE, scrollY = 420, scroller = TRUE,
      dom = "ft", columnDefs = list(list(width = "48%", targets = 3)),
      language = list(search = "Cari kata kunci:",
                      info = "", infoEmpty = "", infoFiltered = "")
    ),
    class = "compact stripe hover"
  )
)
```

Kotak pencarian menyaring seluruh 1.121 judul secara langsung, dan penyaring
di kiri membatasi domain serta periode terbit. *Sumber: BPS — Berita Resmi
Statistik via WebAPI BPS, diakses 2 Oktober 2026.*
